【裁判字號】    90,上,278
【裁判日期】    900703
【裁判案由】    清償債務
【裁判全文】
臺灣高等法院民事判決  九十年度上字第二七八號
    上  訴  人  甲○○
    被上 訴 人  乙○○
右當事人間清償債務事件，上訴人對於中華民國九十年一月八日臺灣桃園地方法院八
十九年度訴字第七八一號第一審判決提起上訴，本院判決如左：
    主      文
上訴駁回。
第二審訴訟費用由上訴人負擔。
    事實及理由
一、被上訴人起訴主張民國八十三年四月十三日兩造及訴外人呂學進、曾栩鈿、郭逸
    龍、洪添財等六人共同出資購買坐落桃園縣桃園市○路段一七四０之四八地號等
    九筆土地，簽訂「投資股份認證書」，而後提供該等土地與廣泰興建設公司簽約
    合建地上十層、地下二層之南華街鎮南街口金融保險大樓以為投資。嗣被上訴人
    之投資股份由上訴人以五百萬元承購合併，並簽發兩張金額各為新台幣（以下同
    ）二百五十萬元之支票付予被上訴人，但其中一張帳號二五七－八號、支票號碼
    Ａ0000000號、到期日八十四年十二月卅一日、面額二百五十萬元之支票
    ，提示而遭退票，經被上訴人一再催討，上訴人乃交付訴外人林正用所簽發之支
    票面額一百十六萬元以為一部份之給付，尚有一百三十四萬未給付，又因遲延甚
    久未能給付一百三十四萬元，另再補貼九個月利息四十五萬元，故共欠被上訴人
    一百七十九萬元之買賣股份價金未給付。又被上訴人於八十四年間向上訴人購買
    桃園縣蘆竹鄉大竹圍五六三號房屋一棟，但上訴人拖延至八十六年十二月十八日
    始交屋完畢，為此補貼被上訴人三十萬元作為遲延交屋之補償費用。爰依買賣及
    補償契約之法律關係訴請上訴人給付二百零九萬元及自起訴繕本送達翌日（即八
    十七年七月二十一日）起至清償日止之法定利息。雖上訴人抗辯上開債務已由訴
    外人林正用承擔，及上訴人已將對林正用之債權讓與被上訴人，故抵銷後此債務
    亦已清償而消滅，然本件非債務承擔或債權讓與，且林正用亦未同意承受債務等
    語。並聲明駁回上訴。
二、上訴人則以因開立與被上訴人二百五十萬元之支票退票，應被上訴人要求，將對
    訴外人林正用之債權移轉與被上訴人，故被上訴人持有訴外人林正用所立之一百
    一十六萬元之支票及上訴人所開立之同意書，上訴人並同意除前開支付一百十六
    萬元外，尚欠一百三十四萬元之本金及四十五萬元之利息共一百七十九萬元之債
    務由訴外人林正用承擔，而被上訴人持有該同意書，向訴外人林正用提示，依民
    法第二百九十七條後段規定，即表示已通知，無須訴外人林正用之承認或同意，
    故已將對訴外人林正用之債權移轉給被上訴人，然因被上訴人怠於向訴外人林正
    用追償及同意其遲延給付，以致於訴外人林正用嗣後無法清償，惟既已由林正用
    承受債務，上訴人亦將對林正用之債權讓與被上訴人，則債權債務關係已消滅，
    亦不得再向上訴人請求等語資為抗辯。並聲明(一)原判決關於命上訴人應給付被上
    訴人一百七十九萬元暨法定利息部分均廢棄。(二)右廢棄部分，被上訴人在第一審
    之訴駁回。（原審判命上訴人應給付二百零九萬元及法定利息，上訴人就其中三
    十萬元補償部分未據上訴聲明不服，本院就該部分不予審認論究。）。
三、被上訴人起訴主張上訴人前欠被上訴人一百七十九萬元，被上訴人迄未獲償之事
    實，業據其提出借據影本、投資股份認證書影本、金融保險大樓開發計劃影本、
    支票及退票單影本、調解聲請狀影本、原法院囑託查封登記函影本（見原審卷第
    十七至十八頁、第二二至二七頁）為證，且為上訴人所不爭執（見原審卷第三八
    頁，僅爭執該債務已由林正用承受等，詳如下述），自堪信此部分主張為真實。
四、上訴人抗辯係因上訴人所開立與被上訴人二百五十萬元之支票遭退票，應被上訴
    人要求，將對訴外人林正用之債權移轉與被上訴人，故被上訴人持有訴外人林正
    用所立之一百一十六萬元之支票及上訴人所開立之同意書，約定債權移轉一百七
    十九萬元給被上訴人，且被上訴人持有該讓與同意書，向債務人林正用提示，依
    民法第二百九十七條後段規定，即表示已通知，無須債務人林正用之承認或同意
    ，又上訴人既將債權移轉給被上訴人，債務人林正用依法應承擔該債務，也無須
    債務人林正用同意，依民法第三百條之規定，上訴人對被上訴人之債務已由訴外
    人林正用承擔，被上訴人之所以無法求償，係因其怠於追償及同意訴外人林正用
    遲延給付云云。惟查：
(一)按「第三人與債權人訂立契約承擔債務人之債務者，其債務於契約成立時，移轉
    於該第三人」，「第三人與債務人訂立契約承擔其債務者，非經債權人承認，對
    於債權人，不生效力」，民法第三百條、第三百零一條分別定有明文。查上訴人所
    書立之借據，其上記載「共計應再付票款一百七十九萬元正。本票款由林正用先
    生暫付，日後再由本人應得之款中抵扣」等語，且僅上訴人簽名蓋章於其上（見
    原審卷第七頁），非係訴外人林正用與被上訴人訂立之債務承擔契約，或與上訴
    人訂立契約，交由被上訴人收執，被上訴人於原審調查時稱「原告向林正用請求
    ，但林正用拒絕」（見原審卷第十五頁）、於本院調查時稱「有向他（林正用）
    要過錢，但林正用他沒有同意要付我們錢」（見本院卷第四六頁），雖上訴人稱
    訴外人林正用可資證明，然經本院傳喚未到庭，上訴人亦稱其大概不願意到所以
    毋庸再傳訊了（見本院卷第六四頁）。則被上訴人與訴外人林正用之間並無債務
    承擔之合意，上訴人稱依民法債務承擔之法律規定，應向第三人林正用求償云云
    ，容有誤會。
(二)上訴人主張由被上訴人持有林正用所立之支票及上訴人所開立之同意書，可證一
    百七十九萬元之債權已移轉給被上訴人云云，然為被上訴人所否認（見本院卷第
    八二頁），並稱當時是為了方便上訴人才去向林正用要，並未同意所謂移轉債權
    （見本院卷第八三頁），而觀諸上訴人所述之同意書，即前述卷附上訴人所書立
    之借據，並無上訴人對訴外人林正用一百七十九萬元之債權讓與被上訴人之相關
    字句，僅記載「本票款由林正用先生暫付，日後再由本人應得之款中抵扣」（見
    原審卷第七頁），若當事人間有債權讓與之合意，於契約成立時，即發生債權移
    轉之效力，應於其時即可與對被上訴人之債務生清償抵銷即消滅結清，當不至於
    有「本票款由林正用先生『暫付』，『日後』再由本人應得之款中抵扣」之記載
    ；故主張係債權讓與云云，亦無足採。
(三)按「契約當事人之一方，約定由第三人對於他方為給付者，於第三人不為給付時
    ，應負損害賠償責任」。民法第二百六十八條定有明文。又按第三人負擔契約，
    係屬涉他契約之一種，即其契約之給付義務由契約外之第三人負擔，而第三人並
    不因他人契約之訂定，而負有給付之義務，因其非契約之當事人，故不受其拘束
    ，而第三人既不負給付之義務，則其給付與否，純屬自由，於其不為給付時為維
    護交易之安全，債務人即須負損害賠償責任，此民法第二百六十八條規定「契約
    當事人之一方，約定由第三人對於他方為給付者，於第三人不為給付時，應負損
    害賠償責任」所由設之理由。
(四)依前揭借據記載「共計應再付票款一百七十九萬元正。本票款由林正用先生暫付
    ，日後再由本人應得之款中抵扣」，上訴人債務清償方式係約定由第三人林正用
    為給付，自屬民法第二百六十八條之第三人負擔契約，雖上訴人稱係被上訴人怠
    於追償及同意訴外人林正用遲延給付云云，然為被上訴人所否認，稱有向林正用
    請求，但林正用拒絕（見原審卷第十五頁），林正用稱其與上訴人之債與被上訴
    人無關（見本院卷第五十頁），而上訴人亦稱林正用說沒有付給被上訴人這筆錢
    （見原審卷第三五頁），則第三人並不因他人契約之訂定，而負有給付之義務，
    今第三人即訴外人林正用不給付被上訴人系爭之一百七十九萬元之事實，為兩造
    所不爭執，第三人既不為給付，上訴人自應仍負給付之責，即上訴人對於被上訴
    人仍應負清償原先積欠債務之責，故上訴人所辯，尚不足採信。
五、綜上所述，被上訴人依買賣及補償契約之法律關係訴請上訴人給付二百零九萬元
    及自本件起訴繕本送達翌日即八十九年七月二十一日起至清償日止之法定利息，
    為有理由，應予准許。原審為上訴人敗訴之判決，並依聲請為假執行之宣告，於
    法並無不合。上訴意旨就一百七十九萬元本金及利息部分 (三十萬元補償金部分
    未據其上訴)指摘原判決不當，求予廢棄改判，為無理由，應予駁回。
六、本件事證已明，兩造其餘攻擊防禦方法，經本院審酌結果，與判決結果不生影響
    ，爰不一一論述，併予敘明。
七、據上論結，本件上訴為無理由，依民事訴訟法第四百四十九條第一項、第七十八
    條，判決如主文。
中      華      民      國    九十    年      七      月      三      日
                                民事第十五庭
                                    審判長法  官  劉  靜  嫻
                                          法  官  吳  光  釗
                                          法  官  李  錦  美
右正本係照原本作成。
如不服本判決，應於收受送達後二十日內向本院提出上訴書狀，其未表明上訴理由者
，應於提出上訴後二十日內向本院補提理由書狀（均須按他造當事人之人數附繕本）
上訴時應提出委任律師或具有律師資格之人之委任狀；委任有律師資格者，另應附具
律師及格證書及釋明委任人與受任人有民事訴訟法第四百六十六條之一第一項但書或
第二項（詳附註）所定關係之釋明文書影本。
中      華      民      國    九十      年      七      月      五      日
                                          書記官  明  祖  全
附註：
民事訴訟法第四百六十六條之一（第一項、第二項）：
對於第二審判決上訴，上訴人應委任律師為訴訟代理人。但上訴人或其法定代理人具
有律師資格者，不在此限。
上訴人之配偶、三親等內之血親、二親等內之姻親，或上訴人為法人、中央或地方機
關時，其所屬專任人員具有律師資格並經法院認為適當者，亦得為第三審訴訟代理人
。


司法院資訊處製作；財團法人民間司法改革基金會備份。
